---
title: "Pesquisa Ônibus"
author: 'Aluno: Rodrigo de Souza Oliveira'
output:
  html_document:
    df_print: paged
---

Uma empresa de ônibus da cidade vem sofrendo uma cerrada concorrência com sua rival, pois nesta cidade não há exclusividade de rotas. Para melhorar seu atendimento e conquistar mais clientes, os gestores decidiram contratar uma empresa para uma grande pesquisa de opinião com seus clientes, descobrindo o perfil, pontos positivos e negativos da empresa, e assim identificar futuras melhorias. Um questionário foi elaborado, foram selecionados por sorteio 5000 clientes que usaram os ônibus da empresa nos últimos seis meses e os dados foram compilados na planilha "pesquisa_onibus".

Sem dinheiro extra para contratar um analista de dados, a empresa resolveu contratar você como "consultor júnior freelance" para apresentar os resultados aos gestores. Verifique erros de digitação, inconsistências nos dados, pontos faltantes, discrepantes e redija um relatório incluindo tabelas, gráficos e resultados obtidos para apresentar ao final da 'reunião' que você foi chamado.

### Pré análise dos dados

Antes de iniciar a análise, prossegue-se com a importação dos dados no R:
```{r}
# Carrega a base de dados:
library(readxl)
dados <- read_xlsx("4. pesquisa_onibus.xlsx")
```


#### 1.	Quantos dados perdidos há em cada variável? O percentual de dados perdidos em relação ao total é aceitável? 

```{r message=FALSE, warning=FALSE}
library(tidyverse) # Suite de pacotes para manipulação, análise e visualização de dados
library(kableExtra) # Trabalha com tabelas HTML

# Utiliza o map para verificar quantos registros NA's existem em cada variável. Depois gera tabela para apresentar os valores:
dados %>%
  map_df(function(x) sum(is.na(x))) %>%
  gather(Coluna, Ausentes) %>% 
  mutate(Percentual = paste0(formatC(Ausentes/nrow(dados)*100, format = "f", digits = 2), "%")) %>% 
  kable(align = "c") %>%
  kable_styling(bootstrap_options = c("striped", "hover", "condensed"))
```

Observa-se que em todas as variáveis disponíveis no banco de dados, existem valores ausentes, porém em nenhuma das variáveis apresentadas, os valores ausentes chegam a representar 1% da massa de dados, logo pode-se afirmar que o percentual de dados ausentes é aceitável, portanto iremos retirar tais registros da análise.

#### 2.	Quantos e quais são os erros de registro nas variáveis? O que vocês acham que precisa ser feito para diminuir tais erros nas próximas pesquisas?

* Variável "Sexo":

```{r}
dados %>% 
  group_by(Sexo) %>%
  summarise(Quantidade=n()) %>% 
  kable(align = "c") %>%
  kable_styling(bootstrap_options = c("striped", "hover", "condensed"))
```

Observa-se alguns erros na grafia do Sexo. Para isso, utilizaremos uma função que irá corrigir cada registro errado. Para o registro com Sexo = Criança, iremos excluí-lo da análise.

```{r}
dados <- dados %>% 
  mutate(Sexo = recode(Sexo, "Fe" = "Feminino", 
                       "Fem" = "Feminino", 
                       "Femi" = "Feminino", 
                       "Femin" = "Feminino",
                       "Ma" = "Masculino", 
                       "Mas" = "Masculino", 
                       "Masc" = "Masculino", 
                       "Mascu" = "Masculino"))
dados %>% 
  group_by(Sexo) %>%
  summarise(Quantidade=n()) %>% 
  kable(align = "c") %>%
  kable_styling(bootstrap_options = c("striped", "hover", "condensed"))
```

Observa-se, que todas as inconsistências de grafia foram corrigidas, apenas os registros nulo e "criança" serão excluídos.

* Variável "Frequencia":

```{r}
dados %>% 
  group_by(Frequencia) %>%
  summarise(Quantidade=n()) %>% 
  kable(align = "c") %>%
  kable_styling(bootstrap_options = c("striped", "hover", "condensed"))
```

Observa-se alguns erros na grafia da variável Para isso, utilizaremos uma função que irá corrigir cada registro errado.

```{r}
dados <- dados %>% 
  mutate(Frequencia = recode(Frequencia, "Ev" = "Eventual", 
                             "Even" = "Eventual", 
                             "Me" = "Mensal", 
                             "Men" = "Mensal",
                             "Mens" = "Mensal", 
                             "Mensa" = "Mensal", 
                             "Se" = "Semanal", 
                             "Sem" = "Semanal", 
                             "Sema" = "Semanal",
                             "Seman" = "Semanal"))
dados %>% 
  group_by(Frequencia) %>%
  summarise(Quantidade=n()) %>% 
  kable(align = "c") %>%
  kable_styling(bootstrap_options = c("striped", "hover", "condensed"))
```

Observa-se, que todas as inconsistências de grafia foram corrigidas, apenas os registros nulo e "Diário" serão excluídos.

* Variável "Conforto":

```{r}
dados %>% 
  group_by(Conforto) %>%
  summarise(Quantidade=n()) %>% 
  kable(align = "c") %>%
  kable_styling(bootstrap_options = c("striped", "hover", "condensed"))
```

Observa-se alguns erros na grafia da variável Para isso, utilizaremos uma função que irá corrigir cada registro errado.

```{r}
dados <- dados %>% 
  mutate(Conforto = recode(Conforto, "Ac" = "Aceitável", 
                           "Ace" = "Aceitável", 
                           "Acei" = "Aceitável", 
                           "Aceit" = "Aceitável",
                           "Ir" = "Irregular", 
                           "Irr" = "Irregular", 
                           "Irre" = "Irregular", 
                           "Irreg" = "Irregular", 
                           "Pé" = "Péssimo",
                           "Pés" = "Péssimo", 
                           "Péss" = "Péssimo", 
                           "Péssi" = "Péssimo"))
dados %>% 
  group_by(Conforto) %>%
  summarise(Quantidade=n()) %>% 
  kable(align = "c") %>%
  kable_styling(bootstrap_options = c("striped", "hover", "condensed"))
```

Observa-se, que todas as inconsistências de grafia foram corrigidas, apenas os registros nulo e "Bom" serão excluídos.


* Variável "Rota":

```{r message=FALSE, warning=FALSE}
dados %>% 
  group_by(Rota) %>%
  summarise(Quantidade=n()) %>% 
  kable(align = "c") %>%
  kable_styling(bootstrap_options = c("striped", "hover", "condensed"))
```

Observa-se alguns erros na grafia da variável Para isso, utilizaremos uma função que irá corrigir cada registro errado.

```{r}
dados <- dados %>% 
  mutate(Rota = recode(Rota, "Car"="Carambola", 
                       "Cara"="Carambola", 
                       "Caram"="Carambola", 
                       "Go"="Goianésia", 
                       "Goi"="Goianésia", 
                       "Goia"="Goianésia", 
                       "Goian"="Goianésia", 
                       "Ji"="Jilozinho", 
                       "Jil"="Jilozinho", 
                       "Jilo"="Jilozinho", 
                       "Jiloz"="Jilozinho", 
                       "Pa"="Paranaval", 
                       "Par"="Paranaval", 
                       "Para"="Paranaval"))
dados %>% 
  group_by(Rota) %>%
  summarise(Quantidade=n()) %>% 
  kable(align = "c") %>%
  kable_styling(bootstrap_options = c("striped", "hover", "condensed"))
```

Observa-se, que todas as inconsistências de grafia foram corrigidas, apenas os registros nulo e "Madureira" serão excluídos.


* Variável "Tipo":

```{r message=FALSE, warning=FALSE}
dados %>% 
  group_by(Tipo) %>%
  summarise(Quantidade=n()) %>% 
  kable(align = "c") %>%
  kable_styling(bootstrap_options = c("striped", "hover", "condensed"))
```

Observa-se alguns erros na grafia da variável Para isso, utilizaremos uma função que irá corrigir cada registro errado.

```{r}
dados <- dados %>% 
  mutate(Tipo = recode(Tipo, "Di"="Direto", 
                       "Dir"="Direto", 
                       "Dire"="Direto", 
                       "Diret"="Direto", 
                       "Le"="Leito", 
                       "Lei"="Leito", 
                       "Pa"="Parador", 
                       "Par"="Parador", 
                       "Para"="Parador", 
                       "Parad" = "Parador", 
                       "Sem"="Semi-direto", 
                       "Semi-"="Semi-direto"))
dados %>% 
  group_by(Tipo) %>%
  summarise(Quantidade=n()) %>% 
  kable(align = "c") %>%
  kable_styling(bootstrap_options = c("striped", "hover", "condensed"))
```

Observa-se, que todas as inconsistências de grafia foram corrigidas, apenas os registros nulo e "Excursão" serão excluídos.


* Variável "Pontualidade":

```{r message=FALSE, warning=FALSE}
dados %>% 
  group_by(Pontualidade) %>%
  summarise(Quantidade=n()) %>% 
  kable(align = "c") %>%
  kable_styling(bootstrap_options = c("striped", "hover", "condensed"))
```

Observa-se alguns erros na grafia da variável Para isso, utilizaremos uma função que irá corrigir cada registro errado.

```{r}
dados <- dados %>% 
  mutate(Pontualidade = recode(Pontualidade, "Ac"="Aceitável", 
                               "Ace"="Aceitável", 
                               "Ex"="Excelente", 
                               "Exce"="Excelente", 
                               "Ir"="Irregular", 
                               "Irr"="Irregular", 
                               "Irre"="Irregular", 
                               "Irreg"="Irregular", 
                               "Pé"="Péssima", 
                               "Péss"="Péssima", 
                               "Péssi"="Péssima"))
dados %>% 
  group_by(Pontualidade) %>%
  summarise(Quantidade=n()) %>% 
  kable(align = "c") %>%
  kable_styling(bootstrap_options = c("striped", "hover", "condensed"))
```

Observa-se, que todas as inconsistências de grafia foram corrigidas, apenas os registros nulo e "Ruim" serão excluídos.


* Variáveis "Renda", "Duração", "Idade" e "Volumes":

```{r message=FALSE, warning=FALSE}
dados %>% 
  select(Renda, Duracao, Idade, Volumes) %>% 
  summary()
```

Observa-se que a variável renda possui um valor negativo. Na variável duração um valor com casas decimais, em Idade valor inferior a 18 e Volume com valor discrepante igual a 42.

Verificamos vários problemas nos registros de cada variável, a sugestão para que as próximas informações venham sem estes erros, é implementar formulários de pesquisa padrão, limitando o usuário a selecionar as opções disponíveis em tela. Isso minimizaria consideravelmente os erros encontrados.

#### 3.	Alguns dados incorretos (fora do padrão) foram colocados na tabela. Quais foram identificados?

Foram apresentados no item acima.

#### 4.	Retirando todas as linhas com dados perdidos e dados incorretos, quantos registos teremos para prosseguir com a análise?

Os erros de grafia já foram corrigidos nos passos acima. Resta fazer agora apenas os filtros dos valores discrepantes que foram encontrados. No código abaixo fazemos estes filtros e removemos os registros nulos.

```{r message=FALSE, warning=FALSE}
df_aj <- dados %>% 
  filter(Renda>0, 
         Duracao>1.1, 
         Idade>3.2, 
         Volumes<42, 
         Volumes != 7.5, 
         Sexo != "Criança", 
         Frequencia != "Diário", 
         Conforto != "Bom", 
         Rota != "Madureira", 
         Tipo != "Excursão", 
         Pontualidade != "Ruim") %>% 
  na.omit


x <- data.frame(registros = c(nrow(df_aj), nrow(dados)), base = c("Final", "Inicial"))

library(plotly) # Pacote para confecção dos gráficos:

p <- plot_ly(x, x=~base, y=~registros, type = "bar") %>% 
  layout(title = 'Quantidade de registros por tipo de base')
p
```

Após a limpeza realizada na base, ficamos com 4.921 registros.


## Faça um resumo relatando o perfil do cliente da empresa de ônibus: 

#### 1. Existe preponderância de algum dos sexos entre os clientes da empresa de ônibus?

Para isso, vamos gerar uma gráfico de setores, com a distribuição de mulheres e homens:

```{r message=FALSE, warning=FALSE}
# Prepara a base para o gráfico
graf <- df_aj %>% 
  group_by(Sexo) %>% 
  summarise(Freq = n()) 

# Gera o gráfico
p <- plot_ly(graf, labels = ~Sexo, values = ~Freq, type = 'pie') %>% 
    layout(title = 'Distribuição da variável Sexo')
p

```

Podemos verificar que, dentre o volume de dados analisados, 54,4% (2.676) dos indivíduos são do Sexo Masculino, enquanto os 45,6% (2.245) restantes são Mulheres. Portanto, apesar de não haver diferença tão expressiva, a quantidade de clientes homens da empresa é superior à quantidade de mulheres.

#### 2.	Os clientes da empresa são predominantemente habituais, ou usam o serviço esporadicamente apenas? 

Vamos começar fazendo um gráfico de colunas com a distribuição da variável "Frequência":

```{r}
# Prepara a base para o gráfico
graf <- df_aj %>% 
  group_by(Frequencia) %>% 
  summarise(Freq = n()) %>% 
  mutate(R_Freq = Freq/sum(Freq)) %>% 
  ungroup() %>% 
  mutate(Perc = paste0(formatC(R_Freq*100, digits = 2, format = "f"), "%"))

# Gera o gráfico
p <- plot_ly(graf, x = ~Frequencia, y = ~Freq, type = 'bar', text = ~Perc) %>% 
    layout(title = 'Distribuição da variável Frequência')
p
```

Verificamos que a grande maioria dos clientes (54,74%) possuem o hábito de viajarem semanalmente, 35,26% viajam mansalmente e apenas 10% viajam esporadicamente.

Mas apenas uma análise crua da variável, não traz informações suficientes para tomada de decisões. E se verificarmos a frequência de viagens por sexo?

```{r}
# Prepara base para o gráfico
graf <- df_aj %>% 
  group_by(Frequencia, Sexo) %>% 
  summarise(Freq = n()) %>% 
  spread(key = Sexo, value = Freq) %>% 
  ungroup() %>% 
  mutate(r_fem = paste0(formatC(Feminino/sum(Feminino)*100, digits = 2, format = "f"), "%"),
         r_masc = paste0(formatC(Masculino/sum(Masculino)*100, digits = 2, format = "f"), "%"))

# Gera o gráfico
p <- plot_ly(graf, x = ~Frequencia, y = ~Masculino, type = 'bar', name = "Masculino", text = ~r_masc) %>% 
  add_trace(y = ~Feminino, name = "Feminino", text = ~r_fem) %>% 
  layout(title = 'Distribuição da variável Frequência por Sexo', yaxis = list(title = ""))
p
```


Quando verificamos o hábito de viagem por Sexo, podemos perceber que as mulheres possuem o hábito de realizar viagens com maior frequência, sendo que 69,09% das mulheres viajam semanalmente, enquanto 42,71% dos homens possuem o mesmo hábito. 

O cenário inverte quando se analisa as viagem mensais, enquanto 42,86% dos homens viajam mensalmente apenas 26,19% das mulheres possuem este hábito. 

Cenário semelhante também para as pessoas que viajam esporadicamente. Dentre os homens, 14,42% possuem este perfil e dentre as mulheres 4,72%.

#### 3.	A empresa comprou novos ônibus há um ano, cuida religiosamente de sua manutenção, e por isso crê que os clientes os acham confortáveis. Os dados confirmam isso?

```{r message=FALSE, warning=FALSE}
# Prepara a base para o gráfico
graf <- df_aj %>% 
  group_by(Conforto) %>% 
  summarise(Freq = n()) %>% 
  mutate(R_Freq = Freq/sum(Freq)) %>% 
  ungroup() %>% 
  mutate(Perc = paste0(formatC(R_Freq*100, digits = 2, format = "f"), "%"))

# Gera o gráfico
p <- plot_ly(graf, x = ~Conforto, y = ~Freq, type = 'bar', text = ~Perc) %>% 
    layout(title = 'Distribuição da variável Conforto')
p


graf <- df_aj %>% 
  group_by(Conforto, Frequencia, Sexo) %>% 
  summarise(Freq = n()) %>% 
  ungroup() 

# Gera o gráfico
p <- plot_ly(graf, x = ~Conforto, y = ~Freq, color = ~Frequencia, type = 'bar', stroke = ~Sexo) 
p
```


#### 4.	Qual é o destino mais procurado pelos clientes?
#### 5.	Os ônibus novos mencionados na questão anterior são “executivos”, o que permitiria o seu uso em serviços diretos. Mas, alguns diretores da empresa alegam que isso não é apropriado, pois “a maioria dos clientes” prefere linhas paradoras. Os dados corroboram esta última afirmação?
#### 6.	A empresa orgulha-se de sua reputação de pontualidade. Os clientes concordam? 
#### 7.	A empresa, por conta dos investimentos mencionados, pretende ficar apenas com clientes com renda acima de 5 salários mínimos. Os clientes da empresa atendem este requisito? 
#### 8.	Alguns clientes, no passado, reclamaram muito da duração das viagens. Os dados permitem concluir que a maioria das viagens leva mais de um dia?
#### 9.	Vocês caracterizariam os clientes da empresa como jovens? 
#### 10.	Os motoristas vivem reclamando que os passageiros parecem “levar a casa junto com eles” quando viajam, pois levam muitos volumes nos bagageiros dos ônibus. Os dados dão razão aos motoristas? 

